【裁判字號】    94,訴,2500
【裁判日期】    950517
【裁判案由】    綜合所得稅
【裁判全文】
臺北高等行政法院判決
                                     94年度訴字第02500號
                              .
原      告  甲○○
訴訟代理人  吳旭洲  律師
            吳宗輝  律師
            蘇志淵  律師
被      告  財政部臺灣省北區國稅局
代  表  人  許虞哲（局長）
訴訟代理人  乙○○
上列當事人間因綜合所得稅事件，原告不服財政部中華民國94年
6 月2 日台財訴字第09400209300 號訴願決定（案號：第
00000000號），提起行政訴訟。本院判決如下：
    主  文
原告之訴駁回。
訴訟費用由原告負擔。
    事  實
一、事實概要：原告係明仁眼科診所、達明醫院及明任眼科診所
    負責人，民國（下同）89年度綜合所得稅結算申報，漏報營
    利、執行業務、薪資、利息及其他等所得合計新臺幣（下同
    ）9,403,343元，經被告所屬中和稽徵所歸課綜合所得總額
    10,102,656元，補徵應納稅額3,200,527 元，並處罰鍰1,
    559,300 元。原告不服，就執行業務所得及罰鍰，申請復查
    ，經被告以93年11月30日北區國稅法2 字第0930024548號復
    查決定，駁回其申請，提起訴願，亦遭決定駁回，遂向本院
    提起行政訴訟。
二、兩造聲明：
  (一)原告聲明：
    1.訴願決定及原處分均撤銷。
    2.訴訟費用由被告負擔。
  (二)被告聲明：
    1.駁回原告之訴。
    2.訴訟費用由原告負擔。
三、兩造之爭點：
  原告主張被告據以核課之費用標準，乃行政命令，且多年未予
  調整，違反法律保留及公平客觀等原則；又依同業利潤標準推
  估課稅，寓有懲罰性質，不應再處漏稅罰，是否可採？
  (一)原告主張：
    1.按法律保留原則，係指無法律授權行政機關即不能合法作
      成行政行為，依層級化法律保留體系將法律保留分為4 個
      層級，其中「相對法律保留」係指就關係生命、身體以外
      之其他自由權利之限制，須由法律直接規範或由有法律明
      確依據之行政命令加以規範 (參照司法院釋字第443號理
      由書)。 復法律若授權以命令為補充規定者，其授權之目
      的、內容及範圍應具體明確，此即從法治國原則中的民主
      原則與法律保留導出之「授權明確性」原則 (參照司法院
      釋字第313 號、第346 號、第367 號、第390 號、第394
      號、第402號、第491號等解釋)。
    2.其次所得稅法第121 條規定：「本法施行細則，營利事業
      登記規則及固定資產耐用年數表，遞耗資產耗竭率表等，
      由財政部擬訂，呈請行政院核定公布之。」復同法施行細
      則第13條第2項及第3項規定：「執行業務者未依法辦理結
      算申報，或未依法設帳記載及保存憑證，或未能提供證明
      所得額之帳簿文據者，稽徵機關得照同業一般收費及費用
      標準核定其所得額。前項收費及費用標準，由財政部各地
      區國稅局徵詢各該業同業公會意見擬訂，報請財政部核定
      之。」本件被告所據以核課之「89年度執行業務者費用標
      準」，係財政部所發布之行政命令，然其授權依據究為所
      得稅法第121條，抑或同法施行細則第13條第3項規定？若
      係前者，該條規定並未就財政部得訂定執行業務者費用標
      準之授權內容及範圍為明確規定，有違授權明確性原則；
      若謂後者為其授權依據，然執行業務者費用之核課，涉及
      納稅義務人應繳納稅賦之多寡，實已關乎其財產權之限制
      ，依上述見解該行政命令應有「法律」明確依據，而該細
      則僅為「行政命令」，而非法律，若以該細則為授權依據
      ，即違反法律保留原則，故「89度執行業務者費用標準」
      此項行政命令違反授權明確性及法律保留原則，應為無效
      ，而被告依此無效之行政命令，所為歸課原告綜合所得稅
      及處以罰鍰之處分均應屬違反法令。
    3.司法院釋字第218 號解釋認為：「人民有依法律納稅之義
      務，憲法第19條定有明文。國家依課徵所得稅時，納稅義
      務人應自行申報，並提示各種證明所得額之帳簿、文據，
      以便稽徵機關查核。凡未自行申報或提示證明文件者，稽
      徵機關得依查得之資料或同業利潤標準，核定其所得額。
      此項推計核定方法，與憲法首開規定之本旨並不牴觸。惟
      依此項推計核定方法估計所得額時，應力求客觀、合理，
      使與納稅義務人之實際所得相當，以維租稅公平原則。至
      於個人出售房屋，未能提出交易時實際成交價格及原始取
      得之實際成本之證明文件者。財政部於67年4 月7 日所發
       (67) 臺財稅字第32252號及於69年5月2日所發 (69) 臺
      財稅字第33523 號等函釋示：「一律以出售年度房屋評定
      價格之百分之20計算財產交易所得」，不問年度、地區、
      經濟情況如何不同，概按房屋評定價格，以固定不變之百
      分比，推計納稅義務人之所得額自難切近實際，有失公平
      合理，且與所得稅法所定推計核定之意旨未盡相符，應自
      本解釋公布之日起6個月內停止適用」。從而：
      (1)本件財政部90年2 月5 日台財稅第0900460074號函公布
        89年度執行業務者費用標準：眼科：40﹪，是否客觀、
        合理？其與納稅義務人之實際所得是否相當即有疑問。
      (2)又據被告表示系爭40﹪標準，也曾於82年時由35﹪調高
        為40%。則82年迄本件課稅時 (90年)亦有8年餘之期間
        ，期間40﹪之費用標準竟皆無調整，理由何在？8年間
        之醫療成本費用因國民生產毛額變動、全民健保之實施
        、藥品管制開放等影響，依理應有調整為是。從而，前
        開40﹪之費用標準此即難謂符合公平客觀原則。
    4.又所謂同業利潤標準，係由財政部各地區國稅局訂定，報
      請財政部備查。依所得稅法第79條及第83條規定，乃納稅
      義務人未依規定期限辦理結算申報，或已依規定期限辦理
      結算申報，於稅捐稽徵機關進行調查時，通知提示有關各
      種證明所得額之帳簿、文據，而未依限提示時，稽徵機關
      得依查得之資料或據同業利潤標準以核定其所得額。是以
      同業利潤標準係屬推定之課稅方式，其所訂利潤通常均偏
      高，而具懲罰之性質 (93台上1292號裁判)。 準此，依一
      事不二罰原則，倘前開推估課稅已寓有懲罰性質，則本件
      再處以漏稅罰即不適當。
  (二)被告主張：
    1.執行業務所得部分：
      (1)原告本年度綜合所得稅結算申報，有關執行業務所得額
        部分，原即自行採用財政部所頒「89年度執行業務者費
        用標準」計算申報。從而被告就系爭漏報執行業務收入
        15,060,000元部分，亦按同一費用標準40﹪，核算原告
        逃漏本年度執行業務所得9, 036,000元【15,060,00 元
        × (1 －40﹪)】 。查本件法務部調查局北部地區機動
        工作組（下簡稱北機組）所查扣原告之病歷、同意書等
        資料，僅涉及執行業務收入面，無礙原告就其成本、費
        用提示舉證資料，原告既表不服依40﹪費用率核定，然
        又未能依被告94年3 月28日北區國稅法2 字第
        0940001111號函通知，於文到10日內提示相關帳證及有
        利事證以實其說，被告乃按部頒標準40% 核定本件成本
        費用，並無不合。次查按北機組查扣之病歷、同意書等
        資料並登打病歷明細清冊、手術同意書清冊，均經原告
        檢視後簽名並蓋手印確認，被告依清冊所列手術年度日
        期歸課、核定原告漏報執行業務收入分別為：86年度3,
        620,500 元、87年度5,519, 000元、88年度6,948,000
        元、本年度15,060,000元及90年度32,481,000 元，合
        計63,628,500元，亦無不合，且與原告於北機組所製作
        調查筆錄金額一致，原所訴稱筆錄僅含88年至90年間之
        交易情形，不足採據。
      (2)「人民有依法律納稅之義務，憲法第19條定有明文。國
        家依法課徵所得稅時，納稅義務人應自行申報，並提示
        各種證明所得額之帳簿、文據，以便稽徵機關查核。凡
        未自行申報或提示證明文件者，稽徵機關得依查得之資
        料或同業利潤標準，核定其所得額。此項推計核定方法
        ，與憲法首開規定之本旨並不牴觸。」為司法院釋字第
        218號所解釋，可知推計課稅在納稅人未盡其租稅協力
        義務時可予採行。又權責機關本於職權就主管法規予以
        解釋，使法規為正確之適用，即無牴觸法律之處，無違
        依法行政及租稅法律主義，亦符合法律保留原則。財政
        部為財稅最高主管機關，在不違背上開前提下對下屬機
        關做出裁量基準，訂定各年度執行業務者費用標準，並
        無違法律保留原則。本件原告本年度綜合所得稅結算申
        報，有關執行業務所得額部分，原即自行採用執行業務
        者費用標準計算申報，截至本件提起行政訴訟，亦未提
        示依法設帳及提供證明所得額之帳簿文據供核，被告就
        系爭漏報執行業務收入15,060,000元部分依所得稅法第
        83條第3 項及同法施行細則第13條第2 項及財政部90年
        2 月5 日台財稅第0900460074號函公布89年度執行業務
        者費用標準……11、西醫師：眼科：40﹪核定執行業務
        所得9,036,000 元【15,060,000元× (1 －40﹪)】 ，
        法律授權層層相循，並無違保留原則。至於原告主張被
        告所據以核課之「89年度執行業務者費用標準」未考量
        地域等個案不同情況而加以調整，該標準有違反平等原
        則之虞，此項行政命令違反授權明確性及法律保留原則
        ，應為無效等由，似對本法令有所誤解。查各年度「執
        行業務者費用標準」及「執行業務收入標準」內容包羅
        執行業務各業別、項目，種類繁多，屬課稅之細節，本
        即不適合訂於法律條文中。又因攸關全國執行業務者所
        得，故授權財政部逐業別按各項目年年檢討訂頒，年年
        經檢討後亦均為新增、刪減或變動，行之已數十年，各
        執行業務公會及業者均為遵循，自有其客觀性及公正性
        ，系爭40﹪標準，也曾於82年時由35﹪調高為40﹪，故
        本標準力求客觀、合理，使與納稅義務人之實際所得相
        當，以維租稅公平原則，是本件核課合乎依法課稅及公
        平原則。
    2.罰鍰部分：
      原告本年度綜合所得稅結算申報，經被告查有漏報營利、
      執行業務、薪資、利息及其他等所得合計9,403,343 元，
      其中漏報執行業務所得9,036,000 元，違章事證，已如前
      述，被告按所漏稅額3,193,656 元依有無扣繳憑單分別處
      0.2 倍及0.5 倍罰鍰合計1,559,300 元 (計至百元止)，
      復查及訴願決定並無違誤，應予維持。
    理  由
一、按「個人之綜合所得總額，以其全年左列各類所得合併計算
    之……第2 類：執行業務所得：凡執行業務者之業務或演技
    收入，減除業務所房租或折舊、業務上使用器材設備之折舊
    及修理費，或收取代價提供顧客使用之藥品、材料之成本、
    業務上雇用人員之薪資、執行業務之旅費及其他直接必要費
    用後之餘額為所得額。執行業務者至少應設置日記帳一種，
    詳細記載其業務收支項目；帳簿使用前，並應送主管稽徵機
    關登記驗印。業務支出，應取得確實憑證。憑證及帳冊最少
    應保存5 年。」「納稅義務人已依規定辦理結算申報，但於
    稽徵機關進行調查時，通知提示有關各種證明所得額之帳簿
    、文據而未依限期提示者，稽徵機關得依查得之資料或同業
    利潤標準核定其所得額；嗣後如經調查另行發現課稅資料，
    仍應依法辦理。」及「執行業務者未依法辦理結算申報，或
    未依法設帳記載及保存憑證，或未能提供證明所得額之帳簿
    文據者，稽徵機關得照同業一般收費及費用標準核定其所得
    額。」為所得稅法第14條第1 項第2 類前段、第83條第3 項
    及同法施行細則第13條第2 項所明定。次按「執行業務者於
    規定期限內辦理結算申報並能提供證明所得額之帳簿、文據
    調查者，其執行業務所得，應依帳載核算認定。其未依規定
    提供調查者，應依所得稅法第83條及同法施行細則第13條規
    定訂定之收費及費用標準核定其所得額。但執行業務者如在
    規定送交調查時間以內申請延期提示，稽徵機關應予受理，
    但延期最長不得超過1 個月，並以1 次為限。」為執行業務
    所得查核辦法第8條所規定。復按「納稅義務人應於每年2月
    20日起至3月31日止，填具結算申報書，向該管稽徵機關，
    申報其上1年度內構成綜合所得總額……之項目及數額，以
    及有關減免、扣除之事實，並應依其全年應納稅額減除……
    扣繳稅額及可扣抵稅額，計算其應納之結算稅額，於申報前
    自行繳納。」「納稅義務人己依本法規定辦理結算申報，但
    對依本法規定應申報課稅之所得額有漏報或短報情事者，處
    以所漏稅額2倍以下之罰鍰。」為行為時所得稅法第71條第1
    項前段及第110條第1項所明定。
二、本件原告係明仁眼科診所、達明醫院及明任眼科診所負責人
    ，89年度綜合所得稅結算申報，漏報營利、執行業務、薪資
    、利息及其他等所得合計9,403,343 元，經被告所屬中和稽
    徵所歸課綜合所得總額10,102,656元，補徵應納稅額3,200,
    527 元，並處罰鍰1, 559,300元。原告不服，就執行業務所
    得及罰鍰，循序申請復查，提起訴願，均遭決定駁回，復起
    訴主張被告據以核課之費用標準，乃行政命令，且多年未予
    調整，違反法律保留及公平客觀等原則；又依同業利潤標準
    推估課稅，寓有懲罰性質，不應再處漏稅罰，詳如其起訴狀
    事實欄所載理由等語。
三、查原告係台北縣永和市明仁眼科診所、台中縣大里市達明眼
    科醫院及高雄市明任眼科診所之負責人，經人檢舉涉有逃漏
    稅，由北機組調查結果，查獲原告藉執行近視手術前須患者
    簽署同意書之機會，利用病患不知情下，另簽署「因近視實
    施雷射手術，同意不開立收據」同意書，或在「稅金折讓現
    金收據不須要」、「已享優惠價格，不需要收據」等文件或
    病歷表上簽名之各式同意書計2,196 份，原告藉上開方式逃
    漏稅計89年度漏報執行業務收入15,060,000元，因原告就執
    行業務之成本，費用始終未提示相關帳簿文據供核，且其89
    年度綜合所得稅結算申報亦自採執行業務者費用標準計算申
    報，被告乃依據北機組之通報資料，按89年度執行業務者費
    用標準，核算原告89年度漏報執行業務所得9,036,000 元 (
    計算式：15,060,000元X(1-40%)=9,036,000元)， 並合併
    歸課其綜合所得總額10,102,656元，補徵應納稅額3,200,
    527 元，並按所漏稅額3,193,656 元 (含原告未起訴爭執
    漏報營利、薪資、利息所得部分)依 有無扣繳憑單分別處
    0.2 倍及0.5 倍罰鍰計1,559,300 元 (計至百元止)， 揆諸
    首揭規定，自無不合。
四、又所得稅法第83條第3 項規定：納稅義務人已依規定辦理結
    算申報，但於稽徵機關進行調查時，通知提示有關各種證明
    所得額之帳簿、文據而未依限期提示者，稽徵機關得依查得
    之資料或同業利潤標準核定其所得額。同法第121 條規定：
    本法施行細則..., 由 財政部擬定，呈請行政院核定公布之
    。同法施行細則第13條第2 、3 項又規定：執行業務者....
    未依法設帳記載及保有憑證，或未能提供證明所得額之帳簿
    文據者，稽徵機關得照同業一般收費及費用標準核定其所得
    額。前項收費及費用標準由財政部各地區國稅局徵詢各該業
    同業公會意見擬訂，報請財政部核定之。本件所適用之89
    年度執行業務者費用標準，即係依上開規定，由財政部各地
    區國稅局徵詢各該業同業公會意見後，充分瞭解各執行業務
    行業費用情形據以擬訂，再報請財政部依職權核定公布施行
    ，所訂費用標準，與實際情形切近相當，且符公平合理，自
    得適用。原告指摘上開執行業務者費用標準違反公平客觀及
    法律保留等原則，屬其主觀對法令之誤解，洵不足採。
五、另原告89年度綜合所得稅結算申報，漏報系爭執行所得及其
    所不爭執之營利、利息、薪資等所得合計9,403,343 元，致
    短漏報所得稅額3,193,653 元，此有所得稅結算申報書、核
    定通知書、扣繳憑單、北機組函等資料附原處分卷可稽，違
    章漏稅事證明確，原告未誠實揭露申報，依法應處罰鍰，原
    告主張免罰，亦無可採。
六、綜上說明，本件被告就原告89年度綜合所得稅關於執行業務
    所得及罰鍰之核定處分，俱無違誤，訴願決定，予以維持，
    亦無不合，原告起訴意旨，非有理由，應予駁回。
七、據上論結，本件原告之訴為無理由，依行政訴訟法第98條第
    3項 前段，判決如主文。
中    華    民    國    95    年    5     月    17    日
               第  一  庭  審 判 長 法  官  黃本仁
                                    法  官  林玫君
                                    法  官  李玉卿
上為正本係照原本作成。
如不服本判決，應於送達後20日內，向本院提出上訴狀並表明上
訴理由，如於本判決宣示後送達前提起上訴者，應於判決送達後
20日內補提上訴理由書（須按他造人數附繕本）。
中    華    民    國    95    年    5     月    18    日
                                   書記官  黃倩鈺


司法院資訊處製作；財團法人民間司法改革基金會備份。
